【裁判字號】    94,訴,1906
【裁判日期】    950511
【裁判案由】    營業稅
【裁判全文】
臺北高等行政法院判決
                                     94年度訴字第01906號
                              .
原      告  漢新創業投資股份有限公司
代  表  人  甲○○
訴訟代理人  袁金蘭(會計師)
            林瑞彬  律師
被      告  財政部臺北市國稅局
代  表  人  張盛和（局長）
訴訟代理人  乙○○
            丙○○
上列當事人間因營業稅事件，原告不服財政部中華民國94年4月
22日台財訴字第09400081670號訴願決定，提起行政訴訟。本院
判決如下：
    主 文
原告之訴駁回。
訴訟費用由原告負擔。
    事  實
一、事實概要：原告於90年間支付香港商Medequip Limited(下
    稱香港公司)諮詢顧問費，金額計新台幣 (下同)15,200,002
    元 (不含稅 )，未於給付報酬之次期開始15日內繳納應納營
    業稅額 760,000元，未並已逾規定期限30日，案經被告審理
    違章成立，除核定營業稅額760,000元外，並按所漏稅額處2
    倍罰鍰計1,520,000元 (計至百元止)，原告不服，申經復查
    結果，核減變更原罰鍰處分金額為 760,000元，其餘復查駁
    回，原告仍不服，提起訴願亦經決定駁回後，遂提起本件行
    政訴訟。
二、兩造聲明：
    (一)原告聲明：訴願決定、原處分不利被告部分均撤銷。
    (二)被告聲明：駁回原告之訴。
三、兩造之爭點：原告向香港公司購買勞務之使用地是否在中華
    民國境內？及原告未報繳營業稅，有無可歸責事由？
    (一)原告主張之理由：
      1.按我國營業稅課徵係採屬地主義，而對於跨越不同地區
        之交易處理，學界向有「目的地課稅原則」及「起源地
        課稅原則」二種主張，縱使我國係比照國際觀慣例而採
        目的地課稅原則，亦即以財貨或勞務實際使用、消費之
        地點，作為判別營業稅課稅權歸屬之方式，此仍未脫離
        屬地主義之範疇。然被告向主張「銷售勞務之使用地認
        定係以購買者之營業場所為使用地認定之」，此等論點
        以購買者之固定營業場所認定何謂勞務使用地，然在我
        國營利事業之營業場所地址必登記於我國境內下，即形
        成係以購買者之國籍身分認定何謂勞務使用地，故不論
        實際之勞務使用地為何，都將造成因身分別而認定勞務
        使用地為我國境內之結果，此即已完全不符營業稅法第
        一條「屬地主義」之規範，形成改以「屬人主義」認定
        營業稅課徵範圍，是稅務機關對於勞務使用地之見解實
        非合法。
      2.查原告與香港公司簽訂顧問合約而支付管理顧問費，係
        因原告於國外下單投資股票等金融商品所需，由香港公
        司提供諮詢及執行下單有關之服務，該香港公司僅需定
        期提供前揭諮詢及代為執行或中止投資之服務，無須派
        遣人員或僱用人員於中華民國境內執行提供勞務，核其
        依系爭契約所提供勞務皆於香港執行而供原告於國外下
        單使用，故香港公司依前開契約提供之勞務，尚不符合
        營業稅法第4條第2項第一款「在中華民國境內提供或使
        用」之要件，應無營業稅法第36條第1項前段之適用，
        被告未盡稅捐稽徵法第36條所定調查義務，逕認本案勞
        務提供之目的地位於我國，實有疏誤。又依前述理由可
        知，判斷營業人是否有營業稅法第36條第1項前段「有
        銷售勞務者」適用前，應先論斷其是否符合同法第4條
        第2項第1款關於在中華民國境內銷售勞務之定義，訴願
        理由就本案是否符合前揭第4條要件之先決爭點未予推
        論認定前，逕援引營業稅法第36條規定，認原告向香港
        公司支付顧問費，應屬營業稅法應由勞務買受人依規定
        稅率報繳營業稅，其論理顯有錯誤。
      3.次查，被告原依據「銷售勞務之使用地認定，係以購買
        者之營業場所為使用地認定之。」加以論斷。惟遍查所
        有相關法令皆未明文規定此一認定標準，被告竟以法無
        明文之前開認定標準加以判奪，顯違背租稅法定主義；
        況若納稅義務人購買之勞務，其使用地在中華民國境外
        ，按前揭營業稅法第4條規定，本無須課徵營業稅，惟
        僅因其營業地點在境內即中華民國，即被課徵5%營業稅
        ，而不當擴張營業稅法之課徵範圍之不當擴張，除將導
        致課稅事實與經濟實質不符外，亦違反憲法第19條及大
        法官釋字第217號解釋所揭示之租稅法律主義，而增加
        法律所無之限制予原告，故原核定顯有錯誤而不可採。
      4.再查，營業稅係消費稅，其立法目的係基於營業人在境
        內獲取勞務及貨物者，係因國內相關設施之提供致前揭
        受領人得順利受領該勞務及貨物之故，惟香港公司於我
        國境內無固定營業場所，亦未於境內派遣或雇用人員，
        於此前提下，絕無於我國境內有行銷及出售勞務情形之
        可能，自無營業稅法中在中華民國境內提供或使用勞務
        之適用，被告認定系爭勞務屬在中華民國境內銷售貨物
        或勞務顯係有誤解。再者，被告認定勞務使用地僅限定
        於所謂購買者之營業場所所在地，亦與一般納稅義務人
        對於使用地所能理解之概念不符，若立法者之意旨為應
        以「營業場所」加以規範「使用地」之定義，則即無須
        特於營業稅法中訂定「使用地」，足見勞務「使用地」
        絕非等同於營業所在地，被告將二者混為一談，亦有違
        誤。
      5.又勞務係由人力所提供，自有其時效性及地域性之限制
        ，觀諸本案，原告支付顧問費予香港公司所取得之服務
        為勞務性質，在今日全球投資市場瞬息萬變之環境下，
        香港公司所為專業建議之時效性至為重要，蓋投資決策
        之最佳時機稍縱即逝，其決策過程若因港台二地之文書
        往返，層層簽核而拖延時日以致錯失最佳投資時點，顯
        非原告之專業投資水準所能接受之結果，亦違背原告對
        全體股東所負之應有責任。故當香港公司於香港執行提
        供海外投資建議後，即依約於國外下單以使用該勞務結
        果，直接進行海外投資以免延誤投資時機，是以香港公
        司依系爭契約提供之勞務，其提供地與使用地皆顯位於
        中華民國境外，並不符合前揭「在中華民國境內提供或
        使用」之要件，被告認定勞務使用地於中華民國而非勞
        務提供地香港，有違經驗法則而顯不合理。
      6.依財政部賦稅署88年8月5日台稅二發第881933421號函
        釋：「貴公司接受國外客戶訂購貨物後，以自己之名義
        向第三國供應商購貨，並由第三國供應商將貨物逕運國
        外客戶或雖經我國但不經通關程序即轉運國外客戶之貿
        易型態，如經由貴公司與國外客戶及另與一家或數家第
        三國供應商分別簽訂獨立買賣合約，且其貨款係按進銷
        貨全額匯出及匯入者，則其列帳方式得按進銷貨處理。
        …前揭貿易型態，因銷售之貨物，其起運地非在中華民
        國境內，且第三國供應商交付之貨物，亦未進入中華民
        國境內，尚非屬營業稅法所稱在中華民國境內銷售貨物
        或進口貨物，故非屬營業稅課稅範圍。」可知，若提供
        勞務或貨物之過程，包括起運地及交付地全係於境外完
        成，即非營業稅法課稅範圍。本案情形已如前述，蓋提
        供地及使用地皆非於中華民國境內完成，自得比照前揭
        年函釋而排除於營業稅法之課徵範圍中。
      7.末按，「人民違反法律上之義務而應受行政罰之行為，
        法律無特別規定時，雖不以出於故意為必要，仍須以過
        失為其責任條件。」大法官釋字第275號解釋所明定。
        查香港公司位於境外，其提供之服務係皆在境外完成，
        依營業稅法第4條規定原告自無繳納營業稅款之義務。
        被告不當限縮解釋，將系爭管理顧問提供強稱為前揭法
        條定所定「在中華民國境內銷售勞務」，而屬於營業稅
        之課稅範圍，此實出於徵納雙方間對法律適用之見解不
        同所致，且被告前開解釋亦超過一般納稅義務人對稅法
        文字可解釋之預期，足認原告係因被告不當解釋法令始
        遲於完納系爭營業稅捐，並無可歸責事由，依前揭大法
        官解釋意旨，自不應予以罰鍰處分。再者，原告曾參酌
        營業稅法第4條之立法理由及財政部79年11月22日台財
        稅第000000000號相關函釋規定，方認定本案非屬於在
        中華民國境內銷售勞務，可見原告已履行應盡之注意，
        並無應注意而未注意之過失，其所爭議者自為法律見解
        之歧異，亦無加以裁罰之理。
    (二)被告主張之理由：
      1.按「在中華民國境內銷售貨物或勞務及進口貨物，均應
        依本法規定課徵營業稅。」「營業稅之納稅義務人如左
        ：…三外國之事業、機關、團體、組織，在中華民國境
        內無固定營業場所者，其所銷售勞務之買受人。」「有
        左列情形之一者，係在中華民國境內銷售勞務：一銷售
        之勞務係在中華民國境內提供或使用者。」「外國之事
        業、…，在中華民國境內，無固定營業場所而有銷售勞
        務者，應由勞務買受人於給付報酬之次期開始15日內，
        就給付額依第10條或第11條但書所定稅率，計算營業稅
        額繳納之。但買受人為依第四章第一節規定計算稅額之
        營業人，其購進之勞務，專供經營應稅貨物或勞務之用
        者，免予繳納；」及「納稅義務人，有左列情形之一者
        ，除追繳稅款外，按所漏稅額處1倍至10倍罰鍰，並得
        停止其營業：…六逾規定期限30日未依第36條第1項規
        定繳納營業稅者。」分別為營業稅法第1條、第2條第1
        項第3款、第4條第2項第1款、第36條第1項及第51條第
        1項第6款所明定。又「公司專營投資業務，…如向外國
        之事業購買勞務，應按營業稅法第36條第1項前段之規
        定計算報繳營業稅額。」亦為財政部77年9月1日台財稅
        第770118670號函所明釋。
      2.本件原告與香港公司在臺灣簽訂顧問合約，支付諮詢顧
        問費15,200,002元 (不含稅)，係為取得有關投資、轉
        讓及再投資國外公司之評估等諮詢服務，使原告得以順
        利在國外從事海外投資業務，經核未於給付報酬之次期
        開始15日內繳納營業稅，並逾規定期限30日，違反營業
        稅法第36條第1項之違章事實，有原告90年度損益表、
        原告與香港公司在台灣簽訂顧問合約、匯出匯款申請書
        、90年度各類所得扣繳暨免扣繳憑單申報書、90年度營
        業人銷售額與稅額申報書（401）、原告委任簽證之會
        計師事務所查核人員傳真之說明書及承認違章承諾書等
        影本附卷可稽，事證明確，故被告以原告逾限繳納前開
        應納營業稅額，除核定補徵營業稅額760,000元外，並
        按所漏稅額處2倍罰鍰計1,520,000元，揆諸首揭規定，
        原無不合。惟「稅務違章案件裁罰金額或倍數參考表」
        已於94年6月2日修正，有關逾規定期限30日未依第36條
        第1項規定繳納營業稅者，改按所漏稅額處1倍之罰鍰，
        故復查決定變更為1倍罰鍰計760,000元，亦無違誤。
      3.次查，現行營業稅法係採屬地主義，惟對於跨境交易，
        係採目的地課稅原則。故系爭勞務之提供地或使用地有
        一在我國境內者，即屬「在我國境內銷售勞務」，而銷
        售勞務之使用地認定，係以購買者之營業場所為使用地
        認定之。原告所稱其所獲之顧問服務，其勞務提供地及
        使用地皆係於中華民國境外，非營業稅法所規範之課稅
        範圍，顯有誤解法令，委無足取。另查，原告雖為依營
        業稅法第4章第1節規定計算稅額之營業人，惟其90年1
        月至12月份營業人銷售額與稅額申報書中並無申報應稅
        銷售額，自無營業稅法第36條第1項但書規定之適用。
        再者，原告使用香港公司提供之諮詢服務而獲得之所得
        係歸屬於原告所有，且原告又為從事該投資、轉讓及再
        投資國外公司評估之決策者，是該勞務之實質使用者為
        原告，勞務使用地亦在中華民國境內，故原告支付香港
        公司之諮詢顧問費15,200,002元，核屬營業稅法第2條
        第1項第3款前段規定之納稅義務人，應按同法第36條第
        1項前段規定報繳營業稅；另按我國現行營業稅法對於
        跨境交易，係採目的地課稅原則，以及外國事業、機關
        、團體、組織，在中華民國境內，無固定營業場所而有
        銷售勞務者，應由勞務買受人於給付報酬之次期開始15
        日內，就給付額依同法第10條或第11條但書所定稅率，
        計算營業稅額繳納之。從而，原告向境內無固定營業場
        所之香港公司購買勞務之交易所支付之對價行為，核屬
        營業稅法應由勞務買受人依規定稅率報繳營業稅之適用
        。縱不引「銷售勞務之使用地認定，係以購買者之營業
        場所為使用地認定之」等語，惟審其結果與原核定並無
        二致，原告仍執前詞，主張本件非屬營業稅之課稅範圍
        云云，核不足採。
      4.末查，外國事業、機關、團體、組織，在中華民國境內
        無固定營業場所，其營業稅之納稅義務人為其銷售勞務
        之買受人為營業稅法所明定。經查，原告短漏報之系爭
        購買勞務營業稅，係原告為順利進行海外投資業務所支
        付香港公司之對價，已如前述，核其有否應報繳之營業
        稅，乃自身最為明瞭，依法應盡注意及申報之義務，不
        能因事實認定及適用法律見解歧異，而主張免罰。審諸
        所稱漏報事由，亦均非不可避免；則其應注意且能注意
        而不注意，即顯有疏忽，縱非故意，亦難謂無過失，依
        大法官釋字第275號解釋所明釋，原告免罰之主張，亦
        無足採。
    理  由
一、按「營業稅之納稅義務人如左：…三外國之事業、機關、團
    體、組織，在中華民國境內無固定營業場所者，其所銷售勞
    務之買受人。」「外國之事業、機關、團體、組織，在中華
    民國境內，無固定營業場所而有銷售勞務者，應由勞務買受
    人於給付報酬之次期開始15日內，就給付額依第10條或第11
    條但書所定稅率，計算營業稅額繳納之。」「納稅義務人，
    有左列情形之一者，除追繳稅款外，按所漏稅額處1倍至10
    倍罰鍰，並得停止其營業：…六逾規定期限30日未依第36條
    第1項規定繳納營業稅者。」營業稅法第2條第1項第3款、第
    36條第1項及第51條第1項第6款分別定有明文。
二、本件被告以原告於90年間支付香港公司諮詢顧問費，金額計
    15,200,002元 (不含稅)，未於給付報酬之次期開始15日內
    繳納應納營業稅額760,000元，並已逾規定期限30日，審理
    違章成立，除核定營業稅額760,000元外，並按所漏稅額處2
    倍罰鍰計1,520,000元 (計至百元止)。原告申請復查後，因
    「稅務違章案件金額或倍數參考表」已於93年3月29日修正
    ，有關逾規定期限30日未依第36條第1項規定繳納營業稅者
    ，改按所漏稅額處1倍之罰鍰，故被告復查決定核減變更原
    罰鍰處分金額為760,000元，並駁回其原告其餘復查申請之
    事實，有被告所為營業稅核定稅額繳款書、罰鍰處分書及93
    年12月22日財北國稅法字第0930240552號復查決定書附原處
    分卷可稽，並為兩造所不爭，堪信為真實。
三、原告不服循序提起行政訴訟，主張：原告與香港公司簽訂顧
    問合約而支付顧問費用，其勞務提供地及使用地皆係於中華
    民國境外，應非營業稅法規範之課稅範圍，且本件係屬徵納
    雙方法律見解之爭議，原告尚無漏報營業稅之故意或過失，
    亦不應裁罰原告等語。故本件厥應審究者，係原告向香港公
    司購買勞務之使用地是否在中華民國境內？及原告未報繳營
    業稅，有無可歸責事由？
四、經查：
    (一)按營業稅法第1條規定，在中華民國境內銷售貨物或勞務
      ，均應依本法規定課徵營業稅。而銷售之勞務係在中華民
      國境內提供或使用者，係在中華民國境內銷售貨物，亦為
      同法第4條第2項第1款所明定。足徵我國營業稅法採屬地
      主義，惟對於跨境交易，則採目的地課稅原則，凡勞務之
      提供地或使用地有一在我國境內者，即屬「在我國境內銷
      售勞務」，應課徵營業稅。是以，我國境內投資公司向外
      國事業購買勞務，因其勞務使用地係在我國境內，且外國
      事業在我國境內無固定營業場所，依前揭營業稅法第第2
      條第1項第3款規定，應由買受人即我國境內投資公司為營
      業稅納稅義務人，財政部77年9月1日台財稅第 770118670
      號函略以：「公司專營投資業務，…如向外國之事業購買
      勞務，應按營業稅法第36條第1項前段之規定計算報繳營
      業稅額。」符合前揭規範意旨，並未逾越營業稅法第1條
      課稅之範圍，亦符合課稅公平原則，自得予以援用。
    (二)查原告於90年間與香港公司在台灣簽訂顧問合約，支付香
      港公司諮詢顧問費15,200,002元，係為取得香港公司提供
      有關投資、轉讓及再投資國外公司之評估等諮詢服務，使
      其得以順利在國外從事海外投資事業等情，有原告與香港
      公司簽訂之顧問合約、匯出匯款申請書、原告委任簽證之
      會計師事務所查核人員傳真之說明書附原處分卷可稽，堪
      信為真正。故依前揭說明，原告既為我國境內之投資公司
      ，其向國外事業即香港公司購買諮詢勞務，而使用該諮詢
      資訊作為其在國外從事海外投資之決策依據，核其勞務使
      用地自在中華民國境內，且銷售前開勞務之香港公司在我
      國境內亦無固定之營業場所，依前揭營業稅法第2條1項第
      3款規定，應由該勞務買受人即原告為納稅義務人，依同
      法第36條第1項前段規定報繳營業稅至明。原告曲意迴避
      其在國內使用前開諮詢勞務以為海外投資決策之過程，徒
      執香港公司為國外公司及其係在海外投資下單，訴稱其勞
      務提供地及使用地均不在我國境內，並非營業稅法規範之
      課稅範圍云云，核不足採。
    (二)末按，外國事業在中華民國境內無固定營業場所，其營業
      稅之納稅義務人為其銷售勞務之買受人，為營業稅法第2
      條第1項第3款所明定。而香港公司係銷售諮詢勞務予原告
      而收取諮詢顧問費，且該公司在中華民國境內並無固定之
      營業場所，亦為原告明知之事實，核其有無應報繳之營業
      稅，原告本應依法盡探知及申報之義務，尚不能因事實認
      定及適用法律見解歧異，而主張免罰，再者，原告若對法
      律之適用有所疑義，本得向稅捐機關申請釋示，原告捨此
      不為，逕採有利於己於解釋而未依法報繳，致發生本件逃
      漏營業稅之違章情事，亦非屬不可避免之事由，原告縱非
      故意，亦難卸免過失之責。原告主張其已參酌營業稅法第
      4條之立法理由及相關函釋，因認本案非屬於在中華民國
      境銷售勞務而未報繳，顯無可歸責事由，應不予裁罰云云
      ，亦非有據。
五、綜上所述，原告之主張均無足採。被告以原告逾規定期限30
    日，未依營業稅法第36條第1項規定繳納營業稅，所為補徵
    營業稅760,000元及按所漏稅額處一倍罰鍰760,000元之處分
    ，並無違誤，訴願決定予以維持，亦無不合，原告仍執前詞
    ，訴請撤銷，為無理由，應予駁回。
據上論結，本件原告之訴為無理由，爰依行政訴訟法第98條第3
項前段，判決如主文。
中    華    民    國    95    年     5    月   11     日
                       第二庭審判長法  官  徐瑞晃
                                   法  官  吳慧娟
                                   法  官  蕭惠芳
上為正本係照原本作成。
如不服本判決，應於送達後20日內，向本院提出上訴狀並表明上
訴理由，如於本判決宣示後送達前提起上訴者，應於判決送達後
20日內補提上訴理由書（須按他造人數附繕本）。
中    華    民    國    95    年     5    月   11     日
                                   書記官  李淑貞


司法院資訊處製作；財團法人民間司法改革基金會備份。
